最高法院刑事判決　　　　　　　九十四年度台上字第二九八號
　　上　訴　人　甲○○原名：.
　　　　　　　　　　　　77號.
　　選任辯護人　林映廷律師
上列上訴人因違反槍砲彈藥刀械管制條例案件，不服台灣高等法
院中華民國九十一年三月十二日第二審判決（九十年度上訴字第
二０二六號，起訴案號：台灣宜蘭地方法院檢察署九十年度偵字
第七二四號），提起上訴，本院判決如下：
    主  文
原判決撤銷，發回台灣高等法院。
    理  由
本件原判決認定上訴人甲○○（原名張家樺，於民國九十二年二
月二十日改名）於八十八年間某日，未經主管機關同意，即在宜
蘭縣宜蘭市區某處，為友人黃俊傑（已亡故）收寄保管黃俊傑所
持有，具殺傷力之制式貝瑞塔九二手槍一支（槍枝管制編號00
00000000）及制式子彈七顆，並將上開制式槍、彈藏放
在其位於宜蘭縣頭城鎮○○路七十七號住處。嗣上訴人於九十年
一月間，在宜蘭縣羅東鎮金鶴ＫＴＶ飲酒時，因與酒醉走錯包廂
之黃光隆發生口角，其後遭黃光隆及其友人毆打。上訴人對此心
有不甘，亟欲報復，竟於探訪得知黃光隆之身分及經常出入場所
之相關訊息後，另行起意，於同年二月十八日晚間，持為黃俊傑
寄藏之上開制式槍、彈，駕駛其所有車牌號碼ＢＦ－八八九九號
自用小客車搭載對羅東鎮地形較為熟稔之友人林永順（原名林宏
杰，業經台灣宜蘭地方法院判處有期徒刑一年十月，併科罰金新
台幣八萬元，緩刑四年確定），前往尋查黃光隆。於當日二十三
時二十分許，其等二人在宜蘭縣羅東鎮○○路二八九號前發現黃
光隆，上訴人及林永順旋即共同基於妨害自由之犯意聯絡，下車
予以攔阻，黃光隆見狀逃逸，上訴人竟持前揭制式貝瑞塔九二手
槍對空鳴槍三次，並夥同林永順追趕黃光隆，而於以強制力壓制
黃光隆後，由上訴人單獨基於傷害之犯意，持槍朝黃光隆大腿部
射擊子彈一發，造成黃光隆受有左臀部約一公分直徑傷口，左大
腿約二〤一公分傷口之傷害（傷害部分未據告訴）。嗣上訴人、
林永順再將行動力減退之黃光隆強行押入上訴人所有之右揭自用
小客車，駛向宜蘭縣礁溪鄉五峰旗瀑布方向，以強暴方法剝奪黃
光隆之行動自由，且在車內分別動手毆打黃光隆（傷害部分未據
告訴）。待車行至宜蘭縣礁溪鄉五峰旗瀑布附近，其等二人因見
黃光隆血流不止，恐有死亡之虞，始於翌日（即同月十九日）凌
晨二時許，在路旁攔下計程車並交付新台幣一千元，委請計程車
駕駛將黃光隆送往宜蘭縣羅東鎮羅東博愛醫院救治，計黃光隆被
剝奪行動自由歷時約二個小時餘。嗣警方由黃光隆處得知係綽號
「蟑螂」之上訴人夥同年籍姓名不詳之人所為，於查獲上訴人前
，上訴人則與林永順共同攜帶上開制式貝瑞塔九二左輪手槍一支
及制式子彈三顆主動到案。警方則另在案發現場查扣彈殼四顆等
情。因而撤銷第一審關於上訴人部分之判決，改判論處上訴人未
經許可，寄藏手槍及共同以非法方法剝奪人之行動自由罪刑，固
非無見。
惟查：(一)、自首以對於未發覺之罪投案而受裁判為要件，刑法第
六十二條所謂發覺，固非以有偵查權之機關或人員確知其人犯罪
無誤為必要，而於對其發生嫌疑時，即得謂為已發覺；但此項對
犯人之嫌疑，仍須有確切之根據得為合理之可疑者，始足當之，
若單純主觀上之懷疑，要不得謂已發生嫌疑。原審認上訴人並未
自首，係以承辦本案之宜蘭縣警察局羅東分局刑事組偵查員林弘
文在上訴人主動投案之前，已由被害人黃光隆之供述，得知犯罪
事實之梗概及係綽號「蟑螂」者所為，進而查詢上訴人之前科資
料，從而有合理懷疑係上訴人所為，為其論據。然查林弘文於原
審係稱：「我們最先只知道是一個『蟑螂』犯的，我們是先有調
出前科資料看，知道張家樺的綽號是『蟑螂』，但還是無法確定
是張家樺所犯，是他自己到組裡來說明時，我們才確定是他所犯
，之前我們只是懷疑，不敢百分之百確認。」，並稱是上訴人及
林永順二人到刑事組後，才知道他們犯下此案等語（見原審卷第
五十一頁），依此供述，林弘文似僅因上訴人之綽號為「蟑螂」
，而懷疑其犯案。又卷內被害人指認上訴人及林永順之口卡相片
之警訊筆錄，係九十年二月十九日上午九時三十五分至上午十時
十五分製作，已在上訴人至警局製作筆錄（同日上午三時四十分
投案，上午三時五十分起製作筆錄）之後，足徵在上訴人投案之
前，警方並未請被害人指認上訴人之口卡相片，則林弘文懷疑本
案係上訴人所為，是否有確切之根據得為合理之可疑，即非無疑
。究竟實情為何？被害人最初向林弘文陳述內容為何？有無指明
綽號「蟑螂」者之歹徒長相、年紀等足資辨認之特徵？林弘文憑
何資料懷疑是上訴人而調取上訴人之前科資料？警方是否有建立
可憑「綽號」可查出有前科者之資料？宜蘭地區綽號為「蟑螂」
且有前科者有幾人？林弘文當時共懷疑幾人涉案？林弘文於檢察
官偵查中稱：「我們透過管道才知道他們（指上訴人）姓名，他
們投案前我們就知道了」等語（見偵查卷第二十四頁背面），其
所指之「管道」為何？為何其於偵查中稱在上訴人投案之前，已
知上訴人之姓名，而與在原審調查時所述不盡相同？原審就上開
重要待證事項，未進一步詳查釐清，即遽行判決，顯有調查未盡
之違誤。(二)、原判決理由欄二、(二)引用上訴人於警訊時所稱：「
事後聯絡朋友知道警察在找我，並且勸我要出面投案，我考慮了
很久才決定與林宏杰一起出面投案」等語，作為認定上訴人之投
案不合自首要件之證據之一。惟林弘文並未證述在上訴人投案之
前，已開始在找上訴人出面投案，且上訴人於原審辯稱：警訊時
係稱在案發後去找一個在憲兵單位服役的朋友，要他陪伊去警局
自首，伊朋友稱警方一定會查出是何人犯案，所以去自首是對的
，然承辦警員李連春卻簡化成前開記載，顯非伊本意等語，並請
求傳訊其友人出面說明（見原審卷第一三五頁），原審就上訴人
上開有利之辯解事項，未予調查，亦有可議。(三)、原審認上訴人
於八十八年間某日開始寄藏黃俊傑之手槍、子彈。但上訴人於原
審係供稱：黃俊傑於八十八年一、二月間已死亡，黃某是在八十
七年十月、十一月間託伊保管手槍、子彈等語（見原審卷第一０
二頁），究竟黃俊傑於何時死亡？上訴人於何時開始寄藏黃俊傑
之手槍、子彈？上訴人於原審所述開始寄藏槍、彈之時間為何不
足採？原審未予調查、審認、說明，亦有未合。上訴意旨指摘原
判決違法，尚非全無理由，應認有發回更審之原因。
據上論結，應依刑事訴訟法第三百九十七條、第四百零一條，判
決如主文。
中　　華　　民　　國　九十四　年　　一　　月　 二十 　日
                      最高法院刑事第十二庭
                          審判長法官  賴　忠　星
                                法官  王　居　財
                                法官  林　開　任
                                法官  林　立　華
                                法官  吳　昆　仁
      本件正本證明與原本無異
                                      書  記  官
中　　華　　民　　國　九十四　年　　一　　月　二十六　日
                                                      Ａ
